臺灣高等法院臺中分院民事判決　　八十九年度上字第五一三號
　　　上　訴　人　財政部國有財產局台灣中區辦事處
　　　法定代理人　丙○○
　　　送達代收人　劉榮滄律師
　　　被　上訴人　乙　○
　　　被　上訴人　甲○○
　　　被　上訴人　丁○○
右當事人間交還土地事件，上訴人對於中華民國八十九年八月三十一日臺灣臺中地方
法院八十八年訴字第三八一八號第一審判決提起上訴，本院判決如左：
      主      文
原判決關於駁回上訴人後開第二項之訴部分及其假執行之聲請，暨訴訟費用之裁判除
確定部分外均廢棄。
被上訴人乙○應再將坐落台中縣龍井鄉○○○段南寮小段第一五四地號土地，如附圖
斜線部分所示，面積０點一０八二公頃之國有土地上之垃圾剷除，並將土地返還上訴
人。
其餘上訴駁回。
第一、二審訴訟費用除確定部分外由被上訴人乙○負擔五分之四，餘由上訴人負擔。
      事實及理由
壹、本件被上訴人乙○經合法通知，未於言詞辯論期日到庭，經核無民事訴訟法第三
    百八十六條各款所列事由，爰依上訴人之聲請，由其一造辯論判決。
貳、上訴人於原審起訴主張：坐落台中縣龍井鄉○○○段南寮小段第一五四地號土地
    為上訴人機關管理之國有土地，被上訴人對於系爭土地未經上訴人同意，即自民
    國八十五年十月間，無權占用，並擅自私設垃圾場而為使用收益，上訴人本於民
    法第七百六十七條物上請求權之規定，自得請求被上訴人將系爭土地上之垃圾堆
    剷除，並將土地交還上訴人；又被上訴人無權占有系爭土地，使用收益，受有相
    當於租金價額之不當得利，爰另本於民法第一百七十九條不當得利之規定，請求
    被上訴人連帶給付自八十八年七月二十一日起，按無權占用系爭土地之面積二０
    五七平方公尺，以當期公告地價總額年息百分之十計算，相當於租金數額之不當
    得利等語。
參、被上訴人乙○則以與系爭國有土地相鄰之同段八之一地號土地係其岳丈林連亭所
    有，於八十五年九月起始交由其管理，命其整地欲行復耕，附近幾筆土地原由訴
    外人林榮輝、陳進來、劉勳全等三人合夥經營垃圾場，足見系爭土地係訴外人林
    榮輝等人供人傾倒垃圾圖利，被上訴人並無竊佔國土之行為。八十六年四月二十
    四日為警查獲，係因原先掩埋之垃圾悶燒，其乃僱用被上訴人甲○○、丁○○至
    現場以推土機推土滅火，並非推土掩埋垃圾等語置辯。被上訴人甲○○、丁○○
    則以案發當時係被上訴人乙○僱用被上訴人甲○○，被上訴人甲○○再僱用被上
    訴人丁○○，前往現場以推土機推土滅火，其等並不知悉傾倒垃圾之事，當時並
    無其他車輛進入倒垃圾等語，資為抗辯。
肆、原審以被上訴人乙○無權占有使用之面積，僅五一一平方公尺，業經刑事判決確
    定在案；又被上訴人甲○○、丁○○竊佔系爭土地部分，業經檢察官偵查結果，
    予以不起訴處分確定在案，而駁回對被上訴人乙○無權占用系爭土地於超過五一
    一平方公尺部分、暨該部分土地於超過公告地價年息百分之五計算相當租金之損
    害金之請求，及駁回對被上訴人甲○○、丁○○部分之請求。上訴人就其敗訴部
    分不服提起本件上訴，於本院聲明(一)原判決關於駁回上訴人後開第二項、第三項
    之訴部分均廢棄。(二)右廢棄部分，被上訴人應再將系爭國有土地，如附圖斜線部
    分所示，面積一五九三平方公尺之國有土地上之垃圾剷除，並將土地返還上訴人
    。(三)被上訴人應自八十八年七月二十一日起至交還前開土地之日止，按占用面積
    給付當期公告地價年息百分之十計算之不當得利。被上訴人乙○就其所受敗訴判
    決部分，含返還土地及給付相當於租金之不當得利，均未提起上訴。被上訴人於
    本院聲明，求為判決：駁回上訴。
伍、上訴人於本院補充陳述如下：
  一、依台中縣環保局八十九年三月十六日八九環一字第○○○四二七八號函檢附之
      八十六年四月廿四日取締紀錄，被上訴人丁○○經警方會同相關單位當場查獲
      正於系爭土地施作填埋廢棄物，並將廢棄物推入山溝，違反廢棄物清理法及水
      土保持法，其竊佔國有土地私設垃圾場之犯行至為確鑿。被上訴人丁○○就上
      開違法行為雖藉詞受僱於被上訴人甲○○，且操作之推土機屬被上訴人甲○○
      所有，惟依原審八十九年二月十七日言詞辯論筆錄，被上訴人甲○○辯稱：「
      我是乙○僱用的」，被上訴人丁○○辯稱：「我是受僱於甲○○去工作」，復
      依被上訴人乙○八十九年三月十四日答辯狀：「本人管理安排清土，並僱用甲
      ○○、丁○○開推土機剷平」等語觀之，核屬勾串推諉之詞，顯見被上訴人乙
      ○、甲○○及丁○○等三人確實夥同於系爭土地擅自私設垃圾場。
  二、依不當得利之法則請求返還不當得利，以無法律上之原因而受利益，致他人受
      有損害為其要件，故其得請求返還之範圍，應以對方所受之利益為度，非以請
      求人所受損害若干為準。無權占有他人土地，可能獲得相當於租金之利益為社
      會通常之觀念，上訴人主張被上訴人占有系爭土地所得之利益，僅相當於法定
      最高限額租金之數額尚無不妥之處。又財政部為維護國庫權益加強管理國有財
      產，對於循訴訟排除侵害方式處理之國有被占用土地，其訴請返還不當得利採
      取之計算標準，經八十七年八月廿七日邀同財政部法規委員會、各地區辦事處
      、分處會商獲致結論，均按被占用土地公告現值年息百分之十計算。本件上訴
      人機關基於維護國庫權益，並嚇阻不法之徒，依土地法第一百零五條、第九十
      七條及平均地權條例施行細則第二十一條規定，按被上訴人占用系爭土地面積
      給付當期申報地價年息百分之十計算之不當得利，於法自無不合。
陸、上訴人主張系爭土地為上訴人機關管理之國有土地，自八十五年十月間即遭人無
    權占用，堆置垃圾，面積達一五九三平方公尺等情，業據提出土地登記謄本、及
    現場照片十六幀為證，並為被上訴人所不爭執，復經本院履勘現場查明屬實，且
    囑託台中縣清水地政事務所地政人員勘測明確，分別製有勘驗筆錄與複丈成果圖
    在卷可憑，堪信上訴人此部分主張為真實。惟上訴人主張被上訴人對於系爭國有
    土地未經上訴人同意，即無權占用，並擅自私設垃圾場而為使用收益等語，則俱
    為被上訴人否認，並分別以前開情詞置辯。經查：
  一、系爭國有土地自八十五年十月間即遭人違法傾倒垃圾一節，業據台中縣龍井鄉
      公所水土保持業務職員呂承祖於被上訴人涉嫌竊佔國土之刑事案件偵查中（台
      灣臺中地方法院檢察署八十六年度偵字第九三三四號）證述：「（查緝本案經
      過？）我從八十五年十月起承接水土保持業務，前後取締過約五、六次，從十
      月一日起他們就有倒垃圾之情形‧‧‧」等語明確，並經臺中地方法院檢察署
      檢察官於八十六年五月二日會同台中縣清水地政事務所測量人員到場勘驗屬實
      ，製有履勘現場筆錄一份在該偵查卷內可稽。次查，訴外人即台中縣環境保護
      局承辦人員陳文裕於八十六年四月二十一日據報前往上開垃圾場勘察時，適遇
      被上訴人乙○開挖土機在現場整地滅火，此有陳文裕當日所製作，並經被上訴
      人乙○簽名蓋指紋於上之取締紀錄、及現場照片十六幀附於上開偵查卷中可按
      ，且經陳文裕於刑事案件偵查中結證屬實。再被上訴人乙○復自承其以每小時
      工資二千元僱用被上訴人甲○○整地滅火等語，按被上訴人乙○接管前述林連
      亭之土地時即知該處已遭傾倒垃圾，卻未曾報請有關機關處理，寧可自己或以
      每小時二千元之代價僱請他人處理，若謂其未以該垃圾場牟利，亦顯與常情不
      符。另參以前開被上訴人乙○所涉竊佔系爭國有土地罪嫌，業據原法院刑事庭
      以八十六年度易字第六一五一號依竊佔罪判處有期徒刑四月，並經本院刑事庭
      以八十七年度上易字第五八一號駁回被上訴人乙○之上訴而告確定在案，亦經
      本院調閱刑事案卷核閱屬實。且經原審履勘現場結果，仍見有垃圾傾倒之情形
      ，並未回復原狀，有勘驗筆錄乙件可稽。準此，被上訴人乙○無權占有使用系
      爭國有土地零點一五九三公頃部分，應堪認定，被上訴人乙○所辯，洵難採信
      。
  二、上訴人另主張被上訴人甲○○僱用被上訴人丁○○於系爭土地上整地滅火，在
      八十六年四月二十四日上午十時許為警查獲，亦共同無權占用系爭國有土地等
      情，固有取締紀錄乙份附於前揭偵查卷內可佐；然查，被上訴人甲○○與丁○
      ○均辯以：係乙○僱用渠等去現場滅火等語，且訴外人陳文裕於前開刑事案件
      偵查中亦到場證稱：八十六年四月二十一日到現場，有請被上訴人乙○儘快把
      火撲滅等語，顯見被上訴人甲○○與丁○○確係受僱於被上訴人乙○而僅至現
      場為滅火之措施，並無積極占用系爭土地之情事，是被上訴人丁○○於現場為
      警查獲之際，刻正駕駛推土機推土施作填埋等情，並不足以認定被上訴人丁○
      ○、甲○○對於被上訴人乙○占用系爭國有地以私設垃圾場牟利之事，有所認
      知。參以被上訴人甲○○、丁○○涉嫌竊佔系爭國有土地犯行部分，經臺灣臺
      中地方法院檢察署檢察官偵查結果，認為犯罪嫌疑尚有不足，予以不起訴處分
      確定在案，有臺灣臺中地方法院檢察署八十六年度偵字第九三三四號不起訴處
      分書一份在卷可憑，且經本院調取該偵查案卷核閱屬實。上訴人復未提出其他
      相關具體事證以證明被上訴人甲○○、丁○○有何共同無權占有使用系爭國有
      土地之行為，僅空言泛稱被上訴人有繼續傾倒垃圾云云，然經原審向台中縣環
      保局函請提供系爭國有土地遭被上訴人私設垃圾場，經會同警方查獲之時間、
      地點及何時傾倒之情形，經函覆結果亦僅同前開之取締資料，並無另行查獲其
      他無權占用系爭國有土地之情事，有台中縣環保局八十九年三月十六日八九環
      一字第００四二七八號函可佐，自難徒以上開取締資料遽行認定被上訴人甲○
      ○、丁○○有何無權占有行為，是被上訴人甲○○及丁○○所辯，尚堪採信，
      上訴人此部分之主張，即難信為真實。
  三、按所有人對於無權占有或侵奪其所有物者，得請求返還之；對於妨害其所有權
      者，得請求除去之；有妨害其所有權之虞者，得請求防止之。民法第七百六十
      七條定有明文。本件被上訴人乙○無權占有使用系爭國有土地零點一五九三公
      頃，擅自私設垃圾場而為使用收益，現仍未回復原狀等情，業據認定如上，則
      上訴人依民法第七百六十七條之物上請求權，請求被上訴人乙○應將該無權占
      用部分之土地上垃圾堆剷除，並將土地交還上訴人，於法自屬有據。至被上訴
      人甲○○與丁○○占用之事實既無從證明，則上訴人訴請被上訴人甲○○、丁
      ○○交還土地部分，並無理由，自難准許。
柒、次按依不當得利之法則請求返還不當得利，以無法律上之原因而受利益致他人受
    有損害為其要件，故其請求返還之範圍，應以對方所受利益為限，無權占有他人
    土地，依社會通常觀念，顯然可能獲得有相當於租金之利益 (最高法院六十一年
    台上字第一六九五號判例參照) 。且按依土地法第一百零五條準用同法第九十七
    條第一項之規定，城市土地之租金，以不超過土地申報總價年息百分之十為限。
    上訴人另主張被上訴人應自八十八年七月三十一日起至返還前述土地之日止，按
    占用之土地面積給付當期公告地價年息百分之十之不當得利一節，經查，被上訴
    人乙○占用系爭土地零點一五九三公頃土地係無正當權源，已如前述，則上訴人
    以被上訴人乙○係無權占有，應給付上訴人相當於租金之不當得利，為有理由；
    惟就上訴人主張被上訴人甲○○與丁○○亦應共同給付相當於租金之不當得利部
    分，因被上訴人甲○○與丁○○無權占用之情，無法證實，自無從准許。又查系
    爭土地地目編為水，為河谷地，位處偏僻之區，距寬約五至六米產業道路約一百
    公尺左右，附近無人居住，四周雜草叢生，並散置石塊與廢棄之貨櫃等情，有土
    地登記謄本在卷可稽，並經原審與本院現場履勘屬實，並製有勘驗筆錄在卷可憑
    ，上訴人請求按申報地價年息百分之十計算損害金，本院斟酌上開現狀認屬過高
    ，應以年息百分之五計算為適當。依此計算結果，以八十六年七月系爭土地之申
    報地價為每平方公尺二百二十元，乘以被上訴人乙○無權占有使用之面積一五九
    三平方公尺之總價，以年息百分之五計算，被上訴人乙○每年可獲得之不當利益
    為一萬七千五百二十三元即每日四十八元（220元×1593㎡×5﹪÷365天＝48 元
    ），上訴人於此數額內之請求，洵屬有據，應予准許；至超過部分之請求，則無
    理由。原審誤系爭土地公告現值每平方公尺一千三百元為申報地價，而計算被上
    訴人乙○每日不當得利之數額，以准許之五一一平方公尺計算結果，認被上訴人
    乙○應自八十八年七月二十一日起至交還前開土地之日止，按日給付上訴人九十
    一元，應屬有誤，就超出上開每日四十八元應命被上訴人乙○給付之部分，因被
    上訴人乙○並未提起上訴聲明不服，該部分業經確定，本院自無從廢棄超出上開
    應准許金額之判決，仍應以原判決之每日九十一元計算被上訴人乙○應給付損害
    金之數額，附此敘明。
捌、綜上所述，上訴人本於民法第七百六十七條物上請求權，請求被上訴人乙○將其
    無權占有系爭國有土地，面積一五九三平方公尺範圍內之垃圾剷除，並將土地返
    還上訴人；並依民法第一百七十九條之不當得利請求權，請求被上訴人乙○自八
    十八年七月二十一日起至交還前開土地之日止，按日給付四十八元之範圍內，為
    有理由，應予准許（原判決主文第二項關於被上訴人乙○應自民國八十八年七月
    二十一日起至交還前開土地之日止，按日給付上訴人九十一元部分，逾上開應予
    准許之每日四十八元部分，因未據被上訴人乙○聲明不服而告確定，已如上述，
    此部分仍應維持原判決。），至上訴人逾上開部分之請求，為無理由，應予駁回
    。原判決僅判命被上訴人乙○應返還系爭國有土地面積五一一平方公尺部分，而
    駁回上訴人其餘關於系爭土地如附圖所示斜線部分，面積一０八二平方公尺亦應
    予返還之請求，尚有未洽，上訴人之上訴關於此部分為有理由，自應由本院將該
    部分原判決廢棄，改判如主文第二項所示；至被上訴人甲○○與丁○○經查既無
    無權占有之事實，原審就上訴人聲明被上訴人甲○○與丁○○應共負返還土地之
    責及給付損害金部分所為上訴人敗訴之判決，核無不合，上訴論旨就此部分猶執
    陳詞，指摘原判決不當，聲明求為廢棄改判，非有理由，應予駁回。
玖、本案事實已臻明確，兩造其餘攻擊防禦方法，不足以影響本判決結果，爰不一一
    論述，併此敘明。
拾、據上論結：本件上訴一部為有理由、一部為無理由，依民事訴訟法第四百五十條
    第、第四百四十九條第一項、第七十九條但書、第四百六十三條、第三百八十五
    條第一項前段，判決如主文。
中　　　華　　　民　　　國　　九十一　　年　　 十二　　 月　　　十　　　日
~B1民事第四庭審判長法　官   黃斐君
~B2　　　　　　　　法　官   張鑫城
~B3　　　　　　　　法　官　 張浴美
右為正本係照原本作成。
如對本判決上訴，須於收受判決送達後二十日內向本院提出上訴書狀，其未表明上訴
理由者，應於提出上訴後二十日內向本院提出上訴理由書（須按他造人數附具繕本）
，並繳納送達用雙掛號郵票拾份（每份拾肆元）。
上訴時應提出委任律師或具有律師資格之人之委任狀；委任有律師資格者，另應附具
律師及格證書及釋明委任人與受任人有民事訴訟法第四百六十六條之一第一項但書或
第二項（詳附註）所定關係之釋明文書影本。
~B 　 　　　　　　書記官　謝雅惠
中　　　華　　　民　　　國　　九十一　　年　　 十二　　 月　　 十一　　 日
附註：
民事訴訟法第四百六十六條之一（第一項、第二項）
對於第二審判決上訴，上訴人應委任律師為訴訟代理人。但上訴人或其法定代理人具
有律師資格者，不在此限。
上訴人之配偶、三親等內之血親、二親等內之姻親，或上訴人為法人、中央或地方機
關時，其所屬專任人員具有律師資格並經法院認為適當者，亦得為第三審訴訟代理人
。
　　　　　　　　　　　　　　　　　　　　　　　　　　　　　　　　　　　　Ｙ
